臺灣臺南地方法院刑事判決　　　　　　　100年度訴字第931號
公　訴　人　臺灣臺南地方法院檢察署檢察官
被　　　告　ZORIGTSAI.
選任辯護人　曾怡靜律師
上列被告因傷害案件，經檢察官提起公訴（100年度偵字第7119
號）及移送併辦（100年度偵字第4039號），本院判決如下：
    主    文
ZORIGTSAIKHAN CHINBAYAR犯傷害致人重傷罪，處有期徒刑貳年
貳月。
    事    實
一、ZORIGTSAIKHAN CHINBAYAR （中文姓名：諾嶔亞，下稱諾嶔
    亞）與TUDEV AMARSANAA （中文姓名：安曼沙，下稱安曼沙
    ）均為蒙古國人，諾嶔亞、安曼沙及諾嶔亞之女友TSOGBADR
    AKH URANGEREL （蒙古國人，中文姓名：鴿日樂，下稱鴿日
    樂）、友人TUVSANAA UNDRAM （蒙古國人，中文姓名：溫妲
    ，下稱溫妲）等人於民國99年12月12日晚間，至臺南市○區
    ○○路與大學路口附近之餐廳用餐飲酒，嗣於翌日（13日）
    凌晨4時許，安曼沙見諾嶔亞在勝利路119號與鴿日樂細故爭
    執，遂仗酒意前去調處，雙方短暫口角，諾嶔亞酒後未達不
    能辨識其行為違法或不能依其辨識而行為，或辨識其行為違
    法或依其辨識而行為之能力顯著降低之程度，竟與安曼沙各
    自基於傷害對方身體之犯意而徒手互毆（安曼沙傷害諾嶔亞
    部分，由檢察官另分案偵辦），諾嶔亞並接續以拳頭毆擊安
    曼沙臉頰部位，其最後一擊猛力擊中安曼沙之左眼。諾嶔亞
    徒手接續毆擊安曼沙臉頰，客觀上有不慎傷及安曼沙之左眼
    ，導致毀敗或嚴重減損視能之危險，惟諾嶔亞當時一心想教
    訓及壓制安曼沙，未多加思考，主觀上疏未預見，終因諾嶔
    亞所為上述最後一擊擊中安曼沙之左眼，致安曼沙受有左眼
    創傷性鞏膜破裂、左眼角膜及鞏膜裂傷、左眼眼內出血、左
    眼外傷性無水晶體、左眼視網膜剝離並增殖性玻璃體視網膜
    病變，而嚴重減損左眼視能至僅有光覺或接近光覺之視力，
    經相當之醫治仍難以回復，已達嚴重減損一目視能之重傷程
    度。
二、案經安曼沙訴由臺灣臺南地方法院檢察署檢察官偵查起訴及
    移送併案審理。
    理    由
一、關於證據能力部分：
  (一)本件認定事實所引用之後開被告以外之人於審判外之陳述，
    被告諾嶔亞及其選任辯護人並未爭執其證據能力，本院審酌
    該言詞陳述作成時，並無違法或不當之狀況，依刑事訴訟法
    第159條之5第2項、第1項規定傳聞例外之同意法則，自得作
    為證據使用。
  (二)本件認定事實所引用卷內之文書證據之證據能力部分，並無
    證據證明係公務員違背法定程序所取得，且被告於本院並未
    主張排除前揭證據，本院審酌前揭文書證據並無顯不可信之
    情況與不得作為證據之情形，依刑事訴訟法第158條之4反面
    解釋及第159條之4之規定，應認為均有證據能力。
二、論罪科刑部分：
  (一)訊據被告坦承於上揭時、地與安曼沙互毆，致安曼沙受有左
    眼創傷性鞏膜破裂、左眼角膜及鞏膜裂傷、左眼眼內出血、
    左眼視網膜剝離並增殖性玻璃體視網膜病變，而嚴重減損左
    眼視能之重傷害之事實，惟矢口否認有傷害致人重傷之犯行
    ，辯稱：係安曼沙先出手，伊為保護自己而出於正當防衛云
    云。經查，(1)、被告確實有於前開時、地與安曼沙互毆，致
    安曼沙受有上揭重傷害之事實，業據被告於偵查中及本院審
    理時坦承屬實，核與證人即告訴人安曼沙於警詢時證述、證
    人鴿日樂、溫妲於警詢時證述及於本院審理時結證基本事實
    相符，並有國立成功大學醫學院附設醫院診斷證明書1 紙、
    國立臺灣大學醫學院附設醫院診斷證明書1 紙及國立臺灣大
    學醫學院附設醫院100年6月23日校附醫秘字第1000004500號
    函1紙（見他字第542號卷第8頁、交查字第285號卷第21頁、
    交查字第978 號第18頁）附卷可稽。(2)、按正當防衛必須對
    於現在不法之侵害始得為之，侵害業已過去，即無正當防衛
    可言。至彼此互毆，又必以一方初無傷人之行為，因排除對
    方不法之侵害而加以還擊，始得以正當防衛論。故侵害已過
    去後之報復行為，與無從分別何方為不法侵害之互毆行為，
    均不得主張防衛權；又衡之一般社會經驗法則互毆係屬多數
    動作構成單純一罪而互為攻擊之傷害行為，縱令一方先行出
    手，而還擊一方在客觀上苟非單純僅對於現在不法之侵害為
    必要排除之反擊行為，因其本即有傷害之犯意存在，則對其
    互為攻擊之還手反擊行為，自無主張防衛權之餘地（最高法
    院30年上字第1040號判例、84年度台非字第208 號判決參照
    ）。被告陳稱：安曼沙揮第2 拳，伊為保護自己所以打起來
    ，伊用拳頭打安曼沙臉頰因為打臉頰會倒地，大約打10拳左
    右，安曼沙倒地後，伊就沒有再繼續打等語（見本院卷第93
    頁反面、第94頁正反面），顯然在安曼沙對被告揮第2 拳後
    ，被告迭次揮拳攻擊安曼沙臉頰部位達10拳，目的在將安曼
    沙打倒在地，並非單純僅對於現在不法之侵害為必要排除之
    反擊，而係基於傷害犯意出手攻擊，被告辯稱係出於正當防
    衛云云，自無可採。(3)、被告陳稱：當時安曼沙已經喝得很
    醉，伊不知道自己醉到什麼程度，但比安曼沙清醒得多等語
    （見本院卷第93頁反面、第94頁），且被告於本院對於案發
    過程仍能清楚回憶陳述，並未陳述行為當時有精神恍惚不知
    發生何事之情況，要無刑法第19條所定不能辨識其行為違法
    或不能依其辨識而行為，或辨識其行為違法或依其辨識而行
    為之能力顯著降低之情事。(4)、依卷附國立成功大學醫學院
    附設醫院100年8月19日成附醫眼字第1000013770號函附病患
    診療資料摘錄表，安曼沙於99年12月13日至該院急診，主訴
    受別人打傷左眼，視力模糊來求診，急診診斷為左眼角鞏膜
    破裂，診斷與傷勢緣由相符，當時視力左眼沒有光覺，其後
    99年12月22日門診追蹤左眼傷勢，左眼視力僅有光覺，左眼
    視力完全失明係外傷所導致（見本院卷第12頁、第13頁），
    復依前揭國立臺灣大學醫學院附設醫院函：安曼沙於100 年
    1月6日接受左眼玻璃體切除及眼內矽油灌注手術，術後雖能
    盡量使視網膜貼合復位，但因上述疾病，目前仍呈現低眼壓
    、瞳孔纖維及血管增生，預期視力預後不良（目前可能僅有
    光覺或接近光覺之視力），將來有併發眼球萎縮之可能性。
    若以開刀時所見之眼內傷勢變化，合理推論與99年12月13日
    至成大醫院急診之傷勢應有連帶關係。…」。依此足認，安
    曼沙左眼視能減損至僅有光覺或接近光覺之視力，雖經相當
    之醫治仍難以回復，已達嚴重減損一目視能之重傷程度。(5)
    、按刑法上之加重結果犯，係以行為人對於加重結果之發生
    ，客觀上有預見之可能，能預見而不預見者為要件。刑法第
    277條第2項後段之傷害致人重傷罪，係對於犯普通傷害罪致
    發生重傷結果所規定之加重結果犯，依同法第17條規定，以
    行為人能預見其重傷結果之發生而不預見為要件，此所謂能
    預見，係指客觀情形而言，與加害人本身主觀上有無預見之
    情形不同。倘加害人主觀上已有預見，而結果之發生又不違
    背其本意時，則屬刑法第13條第2 項所規定間接故意即未必
    故意之範疇，無復論以加重結果犯之餘地（最高法院99年台
    上字第2996號判決意旨參照）。查被告與安曼沙同係蒙古國
    來臺就學學生，案發當日偕同同鄉友人聚餐飲酒，足見其間
    本無恩怨，僅因酒後細故爭執衍生本案毆傷安曼沙之犯罪，
    且徵諸被告係徒手毆打，並未持用任何武器，復非鎖定安曼
    沙身體要害攻擊，於安曼沙倒地隨即罷手，未再毆擊安曼沙
    ，應認被告僅有使安曼沙受有普通傷害之故意，難認其當時
    有使安曼沙身受一目嚴重減損視能重傷之直接或間接故意。
    又左眼位在臉頰上方，被告徒手接續毆擊安曼沙臉頰，亟易
    因出手力道角度偏差及安曼沙閃躲不慎傷及安曼沙左眼，左
    眼又極為脆弱，若遭拳頭重擊，可能導致毀敗或嚴重減損視
    能之重傷結果，此為客觀上所得預見，被告陳稱：伊打安曼
    沙臉頰，係因打臉頰會倒地，伊當時並未打算攻擊安曼沙眼
    部，且未想到會傷及眼睛等語（見本院卷第93頁反面、第95
    頁），核與前述案發始末諸情相符，堪認被告當時一心想打
    倒安曼沙，未多加思考，主觀上疏未預見，因被告所為上述
    最後一擊，致安曼沙受有前述之重傷害，則被告就其基於普
    通傷害之故意而發生重傷害之結果，自應負加重結果犯之責
    。(6)、綜上，本件事證已臻明確，被告犯行洵堪認定，應予
    依法論科。
  (二)核被告所為，係犯刑法第277條第2項後段之傷害致重傷罪。
    檢察官移送併案審理部分，與本案被告經起訴論處罪刑部分
    屬同一事實，本院自得併予審理。按犯罪之情狀顯可憫恕，
    認科以最低度刑仍嫌過重者，得酌量減輕其刑，刑法第59條
    定有明文。考其立法理由：科刑時原即應依第57條規定審酌
    一切情狀，尤應注意該條各款所列事項，以為量刑標準，本
    條所謂「犯罪之情狀可憫恕」，自係指裁判者審酌第57條各
    款所列事項以及其他一切與犯罪有關之情狀之結果，認其犯
    罪足堪憫恕者而言，即必於審酌一切之犯罪情狀，在客觀上
    顯然足以引起一般同情，認為縱予宣告法定最低刑度猶嫌過
    重者，始有其適用（最高法院38年台上字第16號、45年台上
    字第1165號、51年台上字第899 號判例參照）。經查：被告
    與告訴人安曼沙本係蒙古國同鄉，當日聚餐同樂飲酒，酒後
    細故爭執衍生徒手互毆事端，致使告訴人安曼沙受有重傷害
    ，與惡意挑釁恣意持兇器傷害者不同，惡性程度相對輕微，
    復參以被告係蒙古國來臺學生，無前科素行尚端，犯罪後深
    具悔意，如處以法定最低刑有期徒刑3 年，在客觀上顯然足
    以引起一般同情，與憲法「比例原則」及刑法「罪刑相當原
    則」有違，不無情輕法重，堪以憫恕情形，應依刑法第59條
    之規定減輕其刑。爰審酌被告係蒙古國來臺學生，現為碩士
    研究生，尚無工作，經濟仰賴父母供給，其徒手傷害告訴人
    安曼沙致其左眼嚴重減損視能，告訴人安曼沙身心受創甚大
    ，兼衡被告本案犯罪手段，前無科刑紀錄之素行，對於所犯
    大致坦承不諱，尚未與告訴人安曼沙達成和解之犯後態度及
    檢察官就本件具體求刑等一切情狀，量處如主文所示之刑，
    以示懲儆。又被告雖為外國人，有其外勞居留資料查詢結果
    在卷可佐（見警卷第20頁），惟其係來臺求學之碩士研究生
    ，本院審酌其來臺目的正當，學業尚未完成，及本案之犯罪
    情節，認尚無諭知於刑之執行完畢或受赦免後驅逐出境之必
    要，故不為驅逐出境之諭知，併此敘明。
據上論斷，應依刑事訴訟法第299條第1項前段，刑法第277條第2
項後段、第59條，判決如主文。
本案經檢察官李白松到庭執行職務
中    華    民    國   100    年    12    月    29    日
                    刑事第二庭  審判長法  官  田幸艷
                                      法  官  鄭彩鳳
                                      法  官  熊祥雲
以上正本證明與原本無異
如不服本判決應於收受本判決後10日內向本院提出上訴書狀，並
應敘述具體理由。其未敘述上訴理由者，應於上訴期間屆滿後20
日內向本院補提理由書狀（均須按他造當事人之人數附繕本）「
切勿逕送上級法院」。
                                      書記官  林幸萱
中    華    民    國   100    年    12    月    29    日
附錄本案論罪科刑法條全文
中華民國刑法第277條（普通傷害罪）
傷害人之身體或健康者，處 3 年以下有期徒刑、拘役或 1 千元
以下罰金。
犯前項之罪因而致人於死者，處無期徒刑或 7 年以上有期徒刑
；致重傷者，處 3 年以上 10 年以下有期徒刑。